ACORDAO-COMPLETO-2481604

ACÓRDÃO 7839/2021 ATA 16/2021 - SEGUNDA CÂMARA

VISTOS, relatados e discutidos o ato de concessão inicial de aposentadoria em favor de Tiago Lopes da Silva (XXX.977.851-XX) , ex-servidor da Fundação Nacional de Saúde.
		ACORDAM os Ministros do Tribunal de Contas da União, reunidos em Sessão da Segunda Câmara, diante das razões expostas pelo Relator, nos termos dos arts. 71, inciso III, da Constituição Federal, 1º, inciso V, e 39, inciso II, da Lei 8.443/1992, e 260 a 262, do Regimento Interno do Tribunal de Contas da União, em
9.1 considerar legal, concedendo-lhe o registro, o ato de concessão de aposentadoria de Tiago Lopes da Silva (XXX.977.851-XX) . 
9.2. determinar à Secretaria de Fiscalização de Pessoal/Sefip que proceda à correção do fundamento legal do ato concessório do inativo no sistema e-Pessoal, para que conste o seguinte:
APOS-55 - CF/1988, art. 40, § 1º, inciso I (Redação dada pela EC 41/2003) , c/c a EC 70/2012 - proporcional - Aposentadoria por invalidez permanente com proventos proporcionais ao tempo de contribuição ocorrida após 31/12/2003 para quem ingressou no serviço público até 31/12/2003, cálculo com base na remuneração do cargo efetivo em que se deu a aposentadoria. Vigência: 31/12/2003 a 12/11/2019.
9.3. arquivar os presentes autos.

Atos de Aposentadoria da unidade emissora Fundação Nacional de Saúde, enviado ao TCU pela unidade de controle interno Controladoria-Geral da União, para fins de análise e julgamento.

Segunda Câmara

Fundação Nacional de Saúde.

3. Interessados/Responsáveis:
3.1. Interessado: Tiago Lopes da Silva (XXX.977.851-XX).

13.1. Ministros presentes: Augusto Nardes (na Presidência), Aroldo Cedraz e Raimundo Carreiro (Relator).
13.2. Ministro-Substituto convocado: Marcos Bemquerer Costa.
13.3. Ministro-Substituto presente: André Luís de Carvalho.

RAIMUNDO CARREIRO

Tratam estes autos de atos de alteração de concessão de aposentadoria de Tiago Lopes da Silva, servidor aposentado da Fundação Nacional de Saúde. 
2.	Transcrevo a seguir, com ajustes de forma, a instrução produzida pela Secretaria de Fiscalização de Pessoal (Sefip) à peça 5, com anuência do dirigente da Unidade (peça 6) , a qual propôs considerar ilegal o ato de concessão de aposentadoria da servidora e negar-lhe o registro, no que foi acompanhada pelo Ministério Público junto ao TCU, na pessoa do Procurador Marinus Eduardo De Vries Marsico (peça 7) :
"INTRODUÇÃO 
1.	Trata-se de ato de aposentadoria, submetido, para fins de registro, à apreciação do Tribunal de Contas da União (TCU) , de acordo com o art. 71, inciso III, da Constituição Federal.  O ato foi cadastrado e disponibilizado ao TCU por intermédio do Sistema e-Pessoal, na forma do art. 2º e 4º da Instrução Normativa TCU 78/2018. 
2.	O ato desse processo pertence às seguintes unidades: 
2.1.	Unidade emissora: Fundação Nacional de Saúde. 
2.2.	Unidade cadastradora:  Fundação Nacional de Saúde. 
2.3.	Subunidade cadastradora: Coordenação-Geral de Gestão de Pessoas -FUNASA/Brasília 
EXAME TÉCNICO 
Procedimentos aplicados 
3.	Os procedimentos para exame, apreciação e registro de atos de pessoal encontram-se estabelecidos na Instrução Normativa TCU 78/2018 e na Resolução TCU 206/2007. Essas normas dispõem que os atos de pessoal disponibilizados por meio do e-Pessoal devem ser submetidos previamente a críticas automatizadas, com base em parâmetros predefinidos. 
4.	As críticas das informações cadastradas na etapa de coleta do ato foram elaboradas e validadas levando-se em conta as peculiaridades de cada ato. Os itens verificados nessa etapa são inerentes a dados cadastrais, fundamentos legais, mapa de tempo, ficha financeira, assim como eventuais ocorrências de acumulação. Trata-se de verificações abrangentes, minuciosas e precisas e sem a necessidade de ação humana e, portanto, menos suscetível a falhas. As críticas aplicadas estão discriminadas no sistema, no Menu e-Pessoal, opção "Crítica", que podem ser acessadas mediante concessão de perfil específico a servidores do TCU responsáveis pela análise. 
5.	Além das críticas automatizadas, há verificação humana adicional no caso de haver alertas do sistema ou informações não formatadas, como esclarecimentos do gestor ou do controle interno.   
6.	As críticas também consideram os registros do Sistema Integrado de Administração de Recursos Humanos (Siape) . O Siape disponibiliza informações atualizadas sobre as parcelas que integram os proventos, diferentemente, portanto, do e-Pessoal, que informa as parcelas no momento do registro do ato.  
7.	Essa confrontação com o Siape fornece uma visão atual e verdadeira da situação, o que permite descaracterizar irregularidades e inconsistências que, embora constantes do e-Pessoal, já foram corrigidas. 
8.	As verificações detectadas no ato encontram-se discriminadas na aba de pendências do ato no sistema e-Pessoal, bem como no espelho do ato contemplado por esta instrução. 
Exame das Constatações 
9.	Ato: 21312/2019 - Interessado: TIAGO LOPES DA SILVA - CPF: XXX.977.851-XX 
9.1. 	Parecer do Controle Interno: considerar o ato Legal. 
9.2. 	Constatações e análises:  
9.2.1. Houve o registro de pelo menos uma rubrica com 'Denominação para análise pelo TCU = Vantagem de caráter pessoal (82107 - VPNI ART.62-A LEI 8112/90 - AP (Vantagem de caráter pessoal - VPNI art. 62-A Lei 8.112/90) - R$ 204,20) . 
a.	Justificativa do Gestor de Pessoal: Não há. Verificação efetuada no âmbito do TCU. 
b.	Análise do Controle Interno:  Não há. Verificação efetuada no âmbito do TCU. 
c.	Análise da Equipe Técnica: 
A concessão da vantagem de quintos ou décimos está em consonância com a jurisprudência deste Tribunal e os critérios das Leis 8.911/1994 e 9.624/1998 (os períodos anteriores a 8/4/1998 são suficientes para a incorporação da vantagem de quintos) . 
9.2.2. 	Ato com anexo do tipo Laudo médico (S/N) 
a.	Justificativa do Gestor de Pessoal: Não há. Verificação efetuada no âmbito do TCU. 
b.	Análise do Controle Interno:  Não há. Verificação efetuada no âmbito do TCU. 
c.	Análise da Equipe Técnica: 
laudo concluiu pela existência de doença não especificada em Lei (invalidez 'simples', proventos proporcionais) . Todavia, no ato, os proventos foram concedidos de forma integral.' 
9.3. O detalhamento da inconsistência acima elencada encontra-se no anexo II dessa instrução.  
9.4. 	Encaminhamento do ato:  
9.4.1. Considerar ILEGAL e recusar registro  do ato de Aposentadoria de TIAGO LOPES DA SILVA do quadro de pessoal do órgão/entidade Fundação Nacional de Saúde, com base nos arts. 71, inciso III, da Constituição Federal, 1º, inciso V, e 39, inciso II, da Lei 8.443/1992 e 260, § 1º, do Regimento Interno. 
9.4.2. Com fulcro no art. 262, caput, do Regimento Interno deste Tribunal, determinar ao órgão/entidade Fundação Nacional de Saúde que:  
a.	emita novo ato, livre da irregularidade ora apontada, em substituição ao ato de Aposentadoria de TIAGO LOPES DA SILVA, submetendo-o à nova apreciação por este Tribunal, na forma do artigo 260, caput, também do Regimento. 
b.	faça cessar todo e qualquer pagamento relativo ao ato impugnado de TIAGO LOPES DA SILVA, no prazo máximo de quinze dias, contados da ciência da decisão deste Tribunal, sob pena de ressarcimento das quantias pagas após essa data pelo responsável. 
CONCLUSÃO 
10.	A abrangência e a profundidade das verificações levadas a efeito fundamentam convicção de que o ato 21312/2019 pode ser apreciado pela ilegalidade, em razão das irregularidades apontadas no item Exame das Constatações desta instrução, que representam afronta à legislação e à jurisprudência de referência. 
11.	O aludido ato deu entrada neste Tribunal há menos de cinco anos, não sendo aplicável, portanto, o procedimento de contraditório e ampla defesa determinado pelo Acórdão 587/2011-TCU-Plenário. 
PROPOSTA DE ENCAMINHAMENTO 
12.	Ante o exposto, com fundamento no art. 71, inciso III, da Constituição Federal, no art. 1º, inciso V, e art. 39, incisos I e II, da Lei 8.443/1992, no art. 260 do Regimento Interno do Tribunal de Contas da União, propõe-se:  
12.1. Considerar ILEGAL e recusar registro do ato de Aposentadoria de TIAGO LOPES DA SILVA do quadro de pessoal do órgão/entidade Fundação Nacional de Saúde, com base nos arts. 71, inciso III, da Constituição Federal, 1º, inciso V, e 39, inciso II, da Lei 8.443/1992 e 260, § 1º, do Regimento Interno. 
12.2. Com fulcro no art. 262, caput, do Regimento Interno deste Tribunal, determinar ao órgão/entidade Fundação Nacional de Saúde que:  
12.2.1. emita novo ato, livre da irregularidade ora apontada, em substituição ao ato de Aposentadoria de TIAGO LOPES DA SILVA, submetendo-o à nova apreciação por este Tribunal, na forma do artigo 260, caput, também do Regimento. 
12.2.2. faça cessar todo e qualquer pagamento relativo ao ato impugnado de TIAGO LOPES DA SILVA, no prazo máximo de quinze dias, contados da ciência da decisão deste Tribunal, sob pena de ressarcimento das quantias pagas após essa data pelo responsável.
É o relatório.

não há

Procurador Marinus Eduardo De Vries Marsico.

ATO DE ALTERAÇÃO DE APOSENTADORIA. PARCELA VPNI INCORPORADA DE ACORDO COM A LEI. APOSENTADORIA POR INVALIDEZ PERMANENTE INDEVIDAMENTE ATRIBUÍDA COM PROVENTOS PROPORCIONAIS. INVALIDEZ PERMANENTE. DOENÇA NÃO ESPECIFICADA. UNIDADE TÉCNICA PROPÕE ILEGALIDADE. SIMPLES ALTERAÇÃO DO FUNDAMENTO LEGAL DO ATO CONCESSÓRIO. LEGALIDADE. CIÊNCIA.

APOSENTADORIA (APOS)

Secretaria de Fiscalização de Integridade de Atos e Pagamentos de Pessoal e de Benefícios Sociais (Sefip).

Inicialmente, registro que atuo nos presentes autos por força de sorteio, conforme termo juntado à peça 1.
2.	Em exame ato de alteração de concessão de aposentadoria em favor de Tiago Lopes da Silva, servidor aposentado no cargo de Agente de Saúde Pública da Fundação Nacional de Saúde. 
3.	Conforme visto no Relatório, a unidade técnica (peça 5-6) e o Parquet especializado (peça 7) manifestaram-se pela ilegalidade do ato de alteração, em virtude do acréscimo da paridade/integralidade, decorrente de aposentadoria por invalidez permanente, mas cujo laudo médico oficial concluiu pela inexistência de doença especificada em lei, o que ensejaria a concessão de aposentadoria com proventos proporcionais, na forma do art. 40, § 1º, I, na antiga redação das Emendas Constitucionais 20/1998 e 41/2003, e com a posterior modificação pela Emenda Constitucional 70/2012.
4.	Esse dispositivo constitucional permite a aposentadoria com proventos integrais somente aos servidores que adquiriram a invalidez permanente por acidente em serviço, moléstia profissional ou grave, contagiosa ou incurável, na forma da lei, ou não haveria razão para o Constituinte derivado afastar a aplicação dos §§ 3º, 8º e 17, da Constituição. Aos que não se enquadram nessas hipóteses específicas, aplica-se a aposentadoria com proventos proporcionais, conforme a redação do art. 40, § 1º, I, na vigência da EC 41/2003, na parte mantida pela EC 70/2012:
Art. 40....
§ 1º Os servidores abrangidos pelo regime de previdência de que trata este artigo serão aposentados, calculados os seus proventos a partir dos valores fixados na forma dos §§ 3º e 17:   (Redação dada pela Emenda Constitucional nº 41, 19.12.2003)	
I - por invalidez permanente, sendo os proventos proporcionais ao tempo de contribuição, exceto se decorrente de acidente em serviço, moléstia profissional ou doença grave, contagiosa ou incurável, na forma da lei; (Redação dada pela Emenda Constitucional nº 41, 19.12.2003) (Grifei) 
5.	Com essa diretiva em tela, ao verificar o laudo da Junta Médica Oficial juntado ao ato de alteração de aposentadoria emitido em 4/10/2007 e acostado à peça 3, p. 7, identifico que o servidor foi diagnosticado com o código CID 10, G 62, 62.0 e F-10, patologia não especificada no art. 186, I, da Lei 8.112/1990, o qual também prevê a incidência de proventos proporcionais para a aposentadoria por invalidez permanente. 
6.	Contudo, constato que o servidor já contava com 38 anos, 8 meses e 29 dias de tempo de contribuição (peça 3, p. 3) , o que enseja a manutenção dos valores atualmente pagos, visto que correspondem à proporção de 30/30, correspondentes à remuneração do cargo efetivo. 
7.	No caso concreto, portanto, houve falha no lançamento do fundamento legal no ato (peça 3, p. 2) :
APOS-54 - CF/1988, art. 40, § 1º, inciso I (Redação dada pela EC 41/2003) , c/c a EC 70/2012 - integral - Aposentadoria por invalidez permanente com proventos integrais, decorrente de acidente em serviço, moléstia profissional ou doença grave, contagiosa ou incurável, na forma da lei, ocorrida após 31/12/2003 para quem ingressou no serviço público até 31/12/2003, cálculo com base na remuneração do cargo efetivo em que se deu a aposentadoria. Vigência: 31/12/2003 a 12/11/2019 (grifei) 
8.	Considerando, portanto, que o interessado conta com 38 anos, 8 meses e 29 dias de tempo de contribuição a sua concessão proporcional deve ser calculada aplicando-se o valor de conversão 30/30 avos. Assim, o valor da aposentadoria foi calculado de forma correta e seu montante é equivalente à integralidade dos proventos, conforme a proporcionalidade informada no formulário à peça 3, p. 4:
	Mês/Ano
	10/2012

	Numerador de proporcionalidade 
	1

	Denominador de proporcionalidade 
	1

	Percentual dos proventos (%) 
	100

9.	Desse modo, o ato em questão não apresenta a ilegalidade indicada pela unidade técnica, de modo que poderá subsistir, bastando corrigir o fundamento legal da concessão para o seguinte:
APOS-55 - CF/1988, art. 40, § 1º, inciso I (Redação dada pela EC 41/2003) , c/c a EC 70/2012 - proporcional - Aposentadoria por invalidez permanente com proventos proporcionais ao tempo de contribuição ocorrida após 31/12/2003 para quem ingressou no serviço público até 31/12/2003, cálculo com base na remuneração do cargo efetivo em que se deu a aposentadoria. Vigência: 31/12/2003 a 12/11/2019 
10.	Desse modo, divirjo dos pareceres contidos nos autos, no sentido de considerar legal o ato e conceder-lhe o registro, 
11.	Do exposto, VOTO por que seja aprovado o Acórdão que ora submeto a este Colegiado.
TCU, Sala das Sessões Ministro Luciano Brandão Alves de Souza, em 18 de maio de 2021.
RAIMUNDO CARREIRO 
Relator